臺灣雲林地方法院民事判決
110年度訴字第30號
原      告  京城商業銀行股份有限公司

法定代理人  戴誠志
訴訟代理人  季佩芃  律師
被      告  吳博仁

            吳水德


上列當事人間請求確認抵押權擔保之債權不存在等事件，本院於
民國110年2月5日言詞辯論終結，判決如下：
    主      文
確認被告間以座落雲林縣○○鄉○○段○○○地號土地中被告吳
博仁應有部分五分之一設定抵押權所擔保之新台幣壹佰萬元消費
借貸關係不存在。
被告吳水德應將前項抵押權登記（收件字號：北地資字第０三一
八三０號，登記日期：民國八十八年十一月四日）予以塗銷。
訴訟費用新台幣壹萬零玖佰元由被告負擔。
    事實及理由
一、原告方面：
  ㈠聲明：求為判決如主文所示。
  ㈡陳述：
　　⒈緣被告吳博仁與訴外人莊天賜、莊月慧等3人共同積欠伊新
      台幣（下同）6,893,062元及其利息、違約金等債務未償
      ，伊已對渠等取得執行名義（即臺灣臺南地方法院96年度
      執字第53479號債權憑證），詎日前伊持上開執行名義聲
      請執行座落雲林縣○○鄉○○段000地號土地（下稱系爭土地
      ）中吳博仁之應有部分4分之1時，因吳博仁前將系爭土地
      中其應有部分5分之1為同案被告吳水德設定有抵押權（下
      稱系爭抵押權），用以擔保吳博仁所積欠吳水德之100萬
      元借款債務（下稱系爭金錢借貸關係），而系爭土地中吳
      博仁之應有部分4分之1經鈞院民事執行處送鑑價後核定拍
      賣最低價額僅1,132,000元，故而鈞院民事執行處乃於民
      國109年11月11日以雲院惠109年司執助字第649號函知伊
      ：吳博仁之系爭土地應有部分經核定拍賣最低價額僅1,13
      2,000元，不足清償系爭土地上設定之系爭抵押權所擔保
      之系爭金錢借貸債權及執行費、土地增值稅，顯無拍賣實
      益，致伊對吳博仁享有之上開債權無從受償。
　　⒉因系爭抵押權設定登記日期為88年11月4日，所擔保之債務
      清償日期為89年2月3日，是系爭抵押權所擔保之債權現是
      否仍存在，不無疑問，為此伊乃對被告提起本件消極確認
      之訴，求為判決如其聲明第1項所示。
　　⒊承上，因系爭抵押權無所擔保之債權存在，基於擔保物權
      之從屬性，系爭抵押權即失所附麗而不存在，自應許伊依
      民法第242條、第767條第1項中段規定，代位吳博仁訴請
      被告吳水德塗銷系爭抵押權登記。
二、被告方面：
　㈠聲明：駁回原告之訴。
　㈡陳述：渠等間確有系爭金錢借貸關係存在，才設定系爭抵押
    權為擔保。
三、得心證之理由：
㈠按確認法律關係之訴，非原告有即受確認判決之法律上利益者
   ，不得提起之（民事訴訟法第247 條第1 項前段）；所謂即
   受確認判決之法律上利益，係指法律關係之存否不明確，原
   告主觀上認其在法律上之地位有不安之狀態存在，且此種不
   安之狀態，能以確認判決將之除去者而言，若縱經法院判決
   確認，亦不能除去其不安之狀態者，即難認有受確認判決之
   法律上利益（最高法院52年台上字第1240號民事裁判要旨參
   照）。且確認法律關係之訴，苟具備前開要件，即得謂有即
   受確認判決之法律上利益，縱其所求確認者為他人間之法律
   關係，亦非不得提起（最高法院42年台上字第1031號民事裁
   判要旨參照）。原告主張：被告吳博仁積欠伊6,893,062元及
   其利息、違約金等債務未償，惟吳博仁在系爭土地中之應有
   部分5分之1竟於88年11月4日為其餘被告吳水德設定系爭抵押
   權，然被告間有無金錢消費借貸關係存在，對系爭抵押權之
   存否要有影響，進而影響伊就系爭土地進行拍賣取償之結果
   ，是伊在法律上之地位將因前揭金錢消費借貸關係存否不明
   而有不安之狀態，且此不安狀態得以確認判決將之除去，故
   伊有對被告提出確認渠等間金錢消費借貸關係不存在之必要
   等情，業據其提出系爭土地登記第1 類謄本、本院民事執行
   處109年11月11日雲院惠109年司執助字第649號函（均影本）
   各1份在卷為證，且為被告所不爭執。揆諸前揭規定及最高法
   院裁判意旨，原告對被告提起本件確認金錢借貸關係不存在
   部分，自有即受確認判決之法律上利益甚明。
  ㈡次按當事人主張有利於己之事實者，就其事實有舉證之責任
    。但法律別有規定，或依其情形顯失公平者，不在此限（民
    事訴訟法第277 條）。準此，事實為法律關係發生之特別要
    件者，在消極確認之訴，應由被告就其存在負舉證之責任；
    在其他之訴，應由原告就其存在負舉證之責任（司法院院字
    第2269號解釋文參照）。又稱消費借貸者，謂當事人一方移
    轉金錢或其他代替物之所有權於他方，而約定他方以種類、
    品質、數量相同之物返還之契約（民法第474條第1 項）；
    是以消費借貸，為要物契約，須以金錢或其他代替物之交付
    為構成要件，因之對於交付之事實有爭執時，自應由主張已
    交付之貸與人負舉證責任。再者，一般抵押權成立上之從屬
    性，僅關乎該抵押權之效力，且當事人為借款債務設定一般
    抵押時，先為設定登記，再交付金錢之情形，所在多有，自
    不得因已為設定登記，即反推已交付金錢或指已交付金錢為
    常態事實。故抵押人主張借款債權未發生，而抵押權人予以
    否認者，依首開說明，仍應由抵押權人負舉證責任（最高法
    院103年度台上字第393號民事裁判要旨參照）。經查：
    ⒈原告主張：被告吳博仁於88年11月4日將系爭土地中其之應
      有部分5分之1為同案被告吳水德設定系爭抵押權乙 節，
      業據提出系爭土地第1類登記謄本在卷(見本案卷第17
　　　、18頁)為證，並為被告所不爭執。
　　⒉又原告主張：吳博仁在系爭土地之應有部分，雖設定有系
      爭抵押權，但系爭抵押權所擔保之債權債務關係是否曾發
      生？要有疑義；且系爭抵押權所擔保之債務其清償日為89
      年2月3日，迄今已逾20年，現是否仍存在？亦有未明，被
      告應提出相關證據證明之等情。至被告則以上開情詞為辯
      ，吳水德並提出參與分配聲請狀影本為佐。惟被告間是否
      有渠等主張之系爭金錢借貸關係存在，被告迄未舉證以
　　　實，是被告上開所辯，即不足採。從而，原告主張：被告
　　　間之系爭金錢借貸關係要不存在，堪可採信。
　㈢再按所有人對於妨害其所有權者，得請求除去之（民法第767
     條第1 項中段）。所謂妨害者，係指以占有以外方法，客
    觀上不法侵害所有權或阻礙所有人之圓滿行使其所有權之行
    為或事實等情狀。而依社會一般交易習慣，抵押權之存在對
    於所有權之客觀交換價值恆有負面影響，自屬對所有權之完
    整性有所妨害。其次，抵押權為擔保物權，以擔保之債權存
    在為前提，倘擔保債權並未發生，抵押權即失所附麗，縱有
    抵押權登記，亦屬無效，抵押人得請求塗銷（同法第860 條
    規定參照）另又債務人怠於行使其權利時，債權人因保全債
    權，得以自己之名義，行使其權利（同法第242 條前段）。
    經查：
    ⒈原告主張：被告吳博仁現仍積欠其如上所述之本金、利息
      、違約金等債務未償乙情，要有原告提出與其所述相符之
      臺灣臺南地方法院96年度執字第53479號債權憑證影本在
      卷（卷內第19－23頁）為證，且為被告所不爭執，是原
　　　告之主張為可採信。
　　⒉其次，系爭抵押權所擔保之系爭金錢借貸關係，被告迄未
      舉證確已發生並存在，則吳博仁（即系爭土地共有人兼抵
      押人）自得請求被告吳水德塗銷系爭抵押權登記。然吳博
      仁怠於為上開請求，原告為吳博仁之債權人，則其代位吳
      博仁依民法第767 條第1 項中段規定請求被告吳水德塗銷
      前揭抵押權，自有理由。
　㈣綜上，被告既未舉證渠等間有系爭金錢借貸關係存在，則系
    爭抵押權即失所附麗，故而吳博仁（即系爭土地共有人兼抵
    押人）自得請求被告吳水德塗銷系爭抵押權登記。吳博仁復
    怠於為上開請求，原告為吳博仁之債權人，則其代位吳博仁
    依民法第767 條第1 項中段規定請求被告吳水德塗銷前揭抵
    押權，自屬有據。從而，原告上開主張及請求均屬有理，皆
    應准許之。
四、結論：原告之訴為有理由，依民事訴訟法第78條、第85條第
    1項，判決如主文。
中　　華　　民　　國　　110 　年　　2 　　月　　19　　日
                  民事第一庭    法  官  蔣得忠
以上正本係照原本作成。
如對本判決上訴，須於判決送達後廿日內向本院提出上訴狀。如
委任律師提起上訴者，應一併繳納上訴審裁判費。
中　　華　　民　　國　　110 　年　　2 　　月　  19　　日
                                書記官　鄭庭羽